臺灣高等法院民事判決
108年度上易字第546號
上  訴  人  張世鈺  

            廖秋鄉  
共      同
訴訟代理人  吳雨學律師               
被 上訴 人  天外天國際育樂股份有限公司

法定代理人  劉貴富  
訴訟代理人  林柏男律師
被 上訴 人  貝門股份有限公司

法定代理人  陳茂榮  
訴訟代理人  柯雪莉律師
            陳恒寬律師
上  一  人
複 代理 人  阮宥橙律師
上列當事人間請求確認股權存在等事件，上訴人對於中華民國10
8年3月28日臺灣臺北地方法院第一審判決（106年度訴字第4234
號）提起上訴，本院於109年10月13日言詞辯論終結，判決如下
：
    主      文
上訴駁回。
第二審訴訟費用由上訴人負擔。　　
    事實及理由
按不變更訴訟標的，而補充或更正事實上或法律上之陳述者，
　非為訴之變更或追加，民事訴訟法第256條定有明文。查上訴
　人張世鈺、廖秋鄉於原審主張現登記於被上訴人貝門股份有限
  公司（下稱貝門公司）名下之被上訴人天外天國際育樂股份有
  限公司（下稱天外天公司）股權應為伊等所有，起訴請求確認
  張世鈺、廖秋鄉依序對天外天公司有10萬股、5萬股之股東權
  利（下稱系爭股權）存在，並請求貝門公司應將其名下系爭股
  權於天外天公司股東名簿及臺北市商業處之股份登記予以塗銷
  ，依前揭股數分別回復登記為張世鈺、廖秋鄉所有，及天外天
  公司應依系爭股權回復登記情形辦理股東名冊變更登記後，向
  臺北市商業處辦理股東變更登記。嗣於本院第二審程序中未變
  更訴訟標的，而補充更正事實上及法律上之陳述，改為請求確
  認張世鈺、廖秋鄉依序對天外天公司有10萬股（股票號碼：93
  -NF-0000000）、5萬股（股票號碼：93-NF-0000000至0000000
  ）之系爭股權存在，並請求貝門公司應將其名下系爭股權於天
  外天公司股東名簿之股份登記予以塗銷，分別回復登記為張世
  鈺、廖秋鄉所有，天外天公司並應依此辦理股東名冊變更登記
  （見本院卷㈡第581至582頁），合先敘明。
上訴人主張：伊夫妻二人及天外天公司均為「喜來登宜蘭渡假
  酒店」專案（下稱系爭專案）發起人，於民國96年9月28日共
  同與訴外人力新資產管理股份有限公司（下稱力新公司）簽立
  合作開發合約（下稱系爭合作契約），張世鈺、廖秋鄉並依契
  約第11.5條約定提供所有天外天公司股份（未上市未上櫃記名
  股票）4,156萬5,000股、97萬5,000股（下稱系爭股份或股票
  ），為力新公司設定質權（下稱系爭質權）以擔保其發起人及
  天外天公司賠償義務之履行。詎力新公司明知系爭質權並無擔
  保債權存在，尚不得行使質權，且拍賣程序中應提出系爭股份
  市價證明，並通知出質人到場而未為之，逕於101年間委由訴
  外人李後政律師於同年12月28日上午11時許，在訴外人即原法
  院所屬民間公證人陳永星事務所（下稱陳永星事務所）進行股
  票拍賣程序，而與拍定人即訴外人任鳴鉅通謀為虛偽之意思表
  示，以低價買受系爭股票，其買賣（下稱系爭拍賣）自屬無效
  。又貝門公司已知任鳴鉅未合法取得系爭股票權利，竟於105
  年1月11日與力新公司簽訂協議書（下稱系爭協議書），以新
  臺幣（下同）5億5,000萬元買進並繼受系爭專案及契約一切權
  利義務，約使任鳴鉅轉讓系爭股票予貝門公司，而於同年4月
  間完成該股票轉讓（交付）及過戶（股東名簿變更）登記，非
  善意第三人，且該股票轉讓之背書不連續，貝門公司亦未合法
  取得系爭股票之權利，故伊等對天外天公司仍有股權存在等情
  。爰依民法第767條、第113條、第179條規定，為一部請求，
  求為確認伊二人對於天外天公司仍有系爭股權存在，並命貝門
  公司塗銷其名下系爭股權之股份登記，回復為伊二人所有
　，及天外天公司應依此辦理股東名冊變更登記之判決（原審為
  上訴人敗訴之判決，上訴人不服，提起上訴）。上訴聲明：㈠
  原判決廢棄。㈡確認張世鈺、廖秋鄉依序對天外天公司有10萬
  股（股票號碼：93-NF-0000000）、5萬股（股票號碼：93-NF-
  0000000至0000000）股權存在。㈢貝門公司應將其名下系爭股
  權於天外天公司股東名簿之股份登記予以塗銷，分別回復登記
  為張世鈺、廖秋鄉所有；天外天公司應依此辦理股東名冊變更
  登記。
被上訴人均答辯聲明：上訴駁回。
㈠天外天公司以：力新公司執原法院100年度訴字第1580號確定判
  決為債權證明行使質權、拍賣系爭股票，取償伊對力新公司所
  負賠償義務，拍賣自屬有效；縱認為無效，貝門公司乃為善意
  之第三人，並提出背書連續之系爭股票向伊請求登記為股東，
  據以完成股東名簿變更登記，自難認上訴人對伊仍有系爭股權
  存在及伊負有配合辦理系爭股權之股份回復登記義務等語，資
  為抗辯。
㈡貝門公司以：力新公司行使質權、拍賣系爭股票取償，確有擔
　保債權存在，且其拍賣程序為合法，自屬有效；縱認前揭拍賣
  為無效，其拍賣程序是否合法，或力新公司與買受人任鳴鉅間
  是否有通謀虛偽之事及其資金來源，俱非伊所得知悉，伊為善
  意第三人，應不受其影響。且伊係基於與力新公司簽立之系爭
  協議書，支付相當代價而取得任鳴鉅背書（連續）轉讓之系爭
  股票，已合法受讓系爭股票持有系爭股權，上訴人訴請確認其
  仍有系爭股權存在並請求伊塗銷該股權之股份登記，均屬無據
  等語，資為抗辯。
按記名股票由股票持有人以背書轉讓之，並應將受讓人之姓名
  或名稱記載於股票（即完全背書），公司法第164條定有明文
  。所謂股票持有人，包括股票名義人，及因背書而取得股票之
  人，且背書為記名股票轉讓之唯一方式，只須背書轉讓，受讓
  人即為股票之合法持有人，得持向公司請求為股東名簿記載之
  變更，而對公司享有權利（股權），此觀同法第165條第2項規
  定自明。又依民法第902條規定，權利質權之設定，除有特別
  規定外，應依關於其權利讓與之規定為之，此為質權設定之通
  則。股票為有價證券，得為質權之標的，其以記名式股票設定
  質權者，依前說明，除交付股票外，並應依背書方法為之，且
  質權人之姓名或名稱經記載於股東名簿者，依公司法第165條
  第1項規定即得以其設質對抗公司。另記名股票之受讓人透過
  債權行為（例如買賣等）及物權行為（背書轉讓）而完成交易
  者，該債權行為雖為物權行為之原因，惟基於物權行為之無因
  性，於物權行為完成後，即自物權行為中抽離，其物權行為之
  效力，尚不因債權行為（原因行為）不存在、撤銷或無效而受
  影響。經查：
㈠上訴人及天外天公司三人為系爭專案發起人，前於96年9月28日
  與力新公司共同簽立系爭合作契約，上訴人及天外天公司斯時
  副董事長陳茂榮依該契約第11.5條約定依序提供所有系爭股份
  及412萬5,000股（共計4,666萬5,000股，下合稱設質股票）背
  書轉讓予力新公司為其設定質權，以擔保發起人及天外天公司
  賠償義務之履行，於同年10月間經天外天公司同意設質及依法
  完成登記程序。嗣力新公司於101年10月1日持原法院100年度
  司票字第5049號命天外天公司給付6億5,000萬元本息之本票裁
  定為債權證明行使質權，委請訴外人臺灣金融資產服務股份有
  限公司（下稱金服公司）拍賣設質股票，經於同年11月14日
　、同年月28日、同年12月12日以底價4億6,665萬元、2億3,333
  萬元、1億1,667萬元（第1至3拍每次約減價50%）於金服公司
  投標室公開進行拍賣，均無人應買而流標；再委請訴外人李後
  政律師於同年12月28日上午11時以底價5,900萬元（約第3拍底
  價再減價50%）在陳永星事務所公開拍賣設質股票，始經任鳴
  鉅以5,988萬元得標（即系爭拍賣），於付清價金後由力新公
  司於102年1月間將該記名股票全部背書轉讓予任鳴鉅。其後力
  新公司與貝門公司於105年1月11日簽立系爭協議書，約定力新
  公司於貝門公司支付5億5,000萬元後，即同意將系爭合作契約
  及信託契約一切權利義務移轉予貝門公司，並應於該公司支付
  第二期款之同時取得前揭設質股票、完成背書轉讓移轉該股票
  所有權予貝門公司。力新公司取得任鳴鉅同意轉讓上開股票後
  ，於同年3月間將含系爭股票在內之設質股票全部背書轉讓予
  貝門公司，天外天公司並於同年4月初完成前揭股票轉讓予任
  鳴鉅，再由任鳴鉅轉讓予貝門公司之股東名簿變更登記等情
　，有系爭合作契約、質權設定同意書（含收據）、天外天公司
  出具之股票質權設定確認函（含收據）及權利質權設定契約書
  、系爭股票、力新公司與金服公司簽立之受託拍賣質物契約書
  （含附件本票裁定等）、金服公司第1至3次拍賣公告、系爭拍
  賣公告登報資料、民間公證人陳永星針對系爭拍賣、價金及拍
  賣物點交程序分別製作之101年12月28日101年度北院民公星字
  第781號、102年1月3日102年度北院民公星字第8號公證書、系
  爭拍賣付款支票、力新公司及任鳴鉅於102年1月9日、同年3月
  21日分別通知及請求天外天公司辦理股東名簿變更登記函、系
  爭協議書暨公證書、力新公司與任鳴鉅間及任鳴鉅與貝門公司
  間之系爭股票轉讓過戶申請書暨證券交易稅繳款書、兩造所提
  時序表在卷可按（見原審卷㈠第129至144頁反面、第184至191
  頁、第196頁反面至第197頁反面、第204至214頁、第290至296
  頁反面、第312至316頁反面、卷㈡第42至44頁、第198至246頁
  反面、第276至277頁反面、第287頁、本院卷㈠第129至147頁、
  第615至642頁、卷㈡第464至465頁），並經證人任鳴鉅、陳永
  星到庭證述綦詳（見原審卷㈡第281頁反面至第284頁反面、本
  院卷㈠第592至597頁）。足見力新公司就系爭股票得以其設質
  對抗天外天公司，其嗣行使質權、拍賣系爭股票，並於102年1
  月間將股票背書轉讓予任鳴鉅，任鳴鉅又於105年3月間將股票
  背書轉讓予貝門公司，上開背書均屬連續，貝門公司自為系爭
  股票之合法持有人，且天外天公司嗣於同年4月間並已完成該
  股票所表彰股份之股東名簿變更登記在案，貝門公司對於天外
  天公司自有系爭股權存在。至於力新公司行使質權時所主張之
  本票債權究否為該質權擔保效力所及、系爭拍賣程序有無違法
  之處，及其與任鳴鉅間關於該拍賣（即買賣債權行為）有無通
  謀虛偽意思表示之情事，基於物權行為之無因性，均不影響系
  爭股票業經背書轉讓之物權行為效力。從而，上訴人主張：力
  新公司就系爭股票違法行使質權，且其所為拍賣程序不合法，
  貝門公司明知上情而與力新公司為交易，難認已合法受讓系爭
  股票（股份）云云，而訴請確認伊二人對於天外天公司仍有系
  爭股權存在，並無可取。
㈡貝門公司係依其與力新公司簽立之系爭協議書及任鳴鉅之同意
  轉讓而取得系爭股票所表彰之股份，非無法律上之原因，自無
  不當得利可言。又系爭協議書之簽立（債權）及股票轉讓（物
  權）行為俱屬有效，且上訴人非上開法律行為當事人，亦無從
  依民法第113條之規定，請求貝門公司回復原狀請求權。此外
  ，民法第767條規定，乃物上請求權，股東因認股對股份有限
  公司之出資，其所有權已歸公司所有，僅得本於股東之身分對
  公司享有權利（股權），對於侵害其股份者，尚不得本於民法
  第767條規定請求返還或除去其侵害。從而，上訴人請求貝門
  公司塗銷其名下系爭股權之股份登記，回復為伊二人所有，及
  天外天公司應依此辦理股東名冊變更登記，亦屬無據。
綜上所述，上訴人訴請確認伊二人對於天外天公司有系爭股權
  存在，並依民法第767條、第113條、第179條規定，請求貝門
  公司塗銷其名下系爭股權之股份登記，回復為伊二人所有，及
  天外天公司應依此辦理股東名冊變更登記，均為無理由，不應
  准許。從而原審為上訴人敗訴之判決，所持理由雖與本院不同
  ，惟其結論並無二致，仍應予維持，上訴論旨指摘原判決不當
  ，求予廢棄改判，為無理由，應駁回其上訴。
本件事證已臻明確，上訴人聲請另傳訊證人董珊、函調其銀行
  帳戶交易資料、命力新公司說明系爭拍賣價金流向及訴外人美
  揚資產管理股份有限公司（下稱美揚公司）提供章程等資料、
  向臺北市商業處函調美揚公司101年至105年間股東會議等議事
  錄，均核無必要；又兩造其餘攻擊、防禦方法及舉證，經核與
  判決結果無影響，爰不逐一論列，附此敘明。
據上論結，本件上訴為無理由，爰判決如主文。
中　　華　　民　　國　　109 　年　　10　　月　　27　　日
                  民事第七庭    
                    審判長法  官  李昆霖
                          法  官  王育珍
                          法  官  林翠華
正本係照原本作成。
不得上訴。
中　　華　　民　　國　　109 　年　　10　　月　　27　　日
　　　　　　　　　　　　　書記官  黃文儀